臺灣臺南地方法院民事判決　九十二年度訴字第八一一號
　　原　　　告　甲○○
　　被　　　告　乙○○
右當事人間租佃爭議事件，本院於中華民國九十二年十一月十七日言詞辯論終結，判
決如左：
    主      文
被告應將坐落臺南縣六甲鄉○○段六四六號、六四七號、六九三號，面積依序為一千
六百五十九平方公尺、三千零四十二平方公尺、一千五百平方公尺之土地返還與原告
。
訴訟費用由被告負擔。
本判決於原告以新臺幣壹佰陸拾壹萬元為被告供擔保後，得假執行。
    事實及理由
一、按出租人與承租人間因耕地租佃發生爭議時，應由當地鄉（鎮、市、區）公所耕
    地租佃委員會調解；調解不成立者，應由直轄市或縣（市）政府耕地租佃委員會
    調處；不服調處者，由直轄市或縣（市）政府耕地租佃委員會移送該管司法機關
    ，司法機關應即迅予處理，並免收裁判費用。前項爭議案件非經調解、調處，不
    得起訴，為耕地三七五減租條例第二十六條第一項、第二項前段所明定。查本件
    兩造間因臺南縣六甲鄉○○段第六四六、六四七、六九三號耕地發生租佃爭議，
    業經臺南縣六甲鄉公所調解及臺南縣政府調處均不成立，有調解及調處筆錄在卷
    可證，嗣經臺南縣政府將本事件移送本院處理，並經原告提起訴訟，業已符合上
    開要件，應予准許，合先敘明。
二、原告主張：
  (一)政府實施耕地三七五減租已有數十年，另六甲鄉農地重劃也經過了三十多年。被
    告乙○○向原告承租的農地，除被評等為良田外，並鄰近給水門的出水口，灌溉
    十分方便，因此每年的收穫頗豐。然而被告卻異想天開，藉口說改良耕地，而將
    土地上表土盜挖一台尺二寸出售圖利，這種行為顯然就是竊佔地主即原告的財物
    ，不自任耕作，損害農地，並變更耕地使用，違反耕地三七五減租條例（以下簡
    稱為三七五條例）第十六、十七條之規定，故原告已依法終止租約。
  (二)被告與證人陳川陳稱被告係將原告承租的農地的表土土壤無償交由陳川作為栽培
    秧苗之用，又稱以雞糞交換土壤，說詞反覆，實不足採。且問任何六甲鄉○○○
    ○道，土壤必須要代價購買的，民國九十一年六甲鄉的土壤是每台一千六百元的
    代價。豈有把上等土壤白白的送給他人的道理。被告曾在租佃調解處席上承認挖
    土換雞糞的行為，並說要改良農地，卻把良田糟蹋為荒田，是被告稱改良農地顯
    係不實陳述。且三七五條例第十三條規定承租人改良農地之出面通知出租人義務
    ，被告既未通知原告，豈可稱其行為為改良農地。
  (三)三七五條例目的在讓農民有地可耕，避免遭受剝削。其立法及農地之使用目的，
    係從事農業生產而非挖掘農土出售。如今被告盜挖土壤出售圖利，肆意變更土地
    使用目的是事實，且就現場履勘言，應足以證明被告已年餘未為耕作，顯然違反
    了三七五條例的本意及兩造間之私有耕地租約。被告未經原告同意擅自變更土地
    用途，且竊賣原告財物、損害農地，因此原告主張租約無效，被告應返還系爭三
    筆農地於原告等語。
  (三)聲明：被告應將坐落臺南縣六甲鄉○○段第六四六號面積零點一六五九公頃，
    第六四七號面積零點三○四二公頃，六九三號面積零點一五公頃土地之土地返還
    原告。原告願供擔保請准宣告假執行。
三、被告則以伊向原告承租之前開第六九三號土地因較鄰地地勢為高，若不挖走部份
    土方，則不利灌溉，故而被告方整地以利耕作灌溉，並央求訴外人陳川運走部份
    土方，以利整地及往後之利用，並無販賣土方之情事等語置辯，並聲明：如主文
    所示。
四、本件原告主張被告承租其所有坐落臺南縣六甲鄉○○段第六四六、六四七、六九
    三號三筆土地，乃於九十一年十一、十二月間，盜挖前開第六九三號土地上肥沃
    之表土，而不自任耕作，為此主張兩造租約無效，並請求被告返還所承租之三筆
    土地等語。被告對承租前開三筆土地耕作等情並不爭執，惟否認有出賣表土之行
    為，辯稱係因上揭六九三號土地地勢過高，不利排水，所以才請人整地，並以土
    壤與陳川換取雞肥；另該土地因輪作及缺水灌溉等問題，始於九十一、九十二年
    間休耕，並非不自任耕作等語。
  (一)原告主張被告曾於九十一年十一月底、十二月初，由訴外人陳川自系爭臺南縣六
    甲鄉○○段六九三號土地挖取土壤之情，已於臺南縣政府耕地租佃委員會及本院
    提出照片各五幀為憑，證人陳川於本院亦證實其事（九十二年十月十三日言詞辯
    論筆錄，第七十頁），另被告對此部份事實且未爭執，應可信實。
  (二)對於挖取該六九三號土地表土之原因，被告乃辯稱係整地所需，並以前述情詞置
    辯。按耕地承租人對於租賃物，在租賃目的範圍內，固有自由改良之權利，但必
    須在耕作範圍之內，倘超此範圍，而將耕地變更使用，即非法之所許，是被告所
    辯係為整地而挖取表土之情，自須審究是否為符合耕作目的之改良行為。
    (1)經查，被告於本院勘驗現場時，自陳挖取系爭六九三號土地約一台尺深的表土
      ，嗣後於言詞辯論時，則稱挖取約一台尺二台寸深的表土（九十二年十一月三
      日言詞辯論筆錄，第八十頁），前後陳述雖有出入，然對照證人陳川所證且為
      原告不爭執之雇工在該土地載運了二十幾車的土方等情（九十二年十月十三日
      言詞辯論筆錄，第七十頁）；原告所提出之前揭照片，亦明顯可看出挖取之表
      土有相當深度（照片編號四）；以及表土挖走後，該六九三號土地與鄰地高度
      相當，此有被告於臺南縣政府租佃委員會所提出之照片九幀可佐，並據本院現
      場勘驗清楚，製有勘驗筆錄（第六十三頁）可稽等情，被告所辯該六九三號土
      地之地勢較高，應屬事實。
    (2)系爭六九三號土地因地勢較高，固有灌溉困難之可能，惟審之該土地早於三十
      八年即由原告之前手出租予被告之前手耕作種植稻穀，迄今已經超過五十年，
      如確有灌溉、排水之困難，卻延遲至九十一年底始進行改良，似不合理。其次
      ，該六九三號土地西側鄰近大排處，有一崩壞缺口，雖亦據本院現場勘驗明確
      ，並有被告所提出之照片二幀附於本院卷內可憑（第七十四頁），然衡諸該土
      地之灌溉流向係由東側、南側至西側，且該該土地之東西兩側並無明顯高低落
      差，何況被告自陳挖取表土之範圍，係在西側起約三分之二處，足見西側土地
      地勢原應更高，加諸該土地四周均有田埂圍繞，論理更無水流沖刷之可能，故
      被告辯稱該處崩壞缺口係因系爭六九三號土地之地勢所致，即可懷疑。
    (3)參之耕地之表層土壤與土地生產力直接相關，此為眾所周知之事實，農人費盡
      心力維護地力尚且不足，更無任意將表土剷除之可能；被告雖辯稱剷除表土後
      ，證人陳川有交付一萬元供伊購買雞肥，陳川亦附和其詞（九十二年十月十三
      日言詞辯論筆錄，第七十頁、七十一頁），惟被告自陳當時僅購買十包雞肥，
      而依該六九三號土地之面積，大約需要施用二十包之雞肥等語（前揭筆錄，第
      七十一頁），則被告所施用雞肥之數量明顯不足。另查該土地自九十一年第二
      期稻作起，連續三期（即自九十一年六月起至九十二年十二月）休耕，有本院
      向臺南縣政府調閱之該土地參加「水旱田利用調整後續計畫」輪作休耕申請書
      在卷可考（第一百三十五頁至一百三十八頁）；酌以被告所耕作之其餘土地（
      包括向原告承租之六四六、六四七號土地）於前述期間仍持續種植稻作，可認
      被告所以休耕該六九三號土地，與政府鼓勵輪作休耕或水源缺乏並無關聯。則
      系爭六九三號土地確因被告剷除表土而致生產力下降，亦足認定。
    (4)綜上諸點，被告所承租之系爭六九三號土地，地勢雖較鄰地為高，惟依該土地
      之東西兩側地勢、田埂設置及灌溉流向觀之，已難認該土地西側之崩壞係因地
      勢過高所致；又被告將與地力息息相關之表土剷除後，所施用之雞肥既不足土
      地所需，該土地其後亦確有長達一年六月之休耕時期，足認生產力已經下降，
      則被告所辯係為整地而剷除表土云云，顯然有害於該土地持續耕作之目的，並
      不足採。
五、按承租人應自任耕作，並不得將耕地全部或一部轉租於他人。承租人違反前項規
    定時，原訂租約無效，得由出租人收回自行耕種或另行出租。耕地三七五減租條
    例第十六條第一項、第二項分別定有明文。又所謂不自任耕作，兼指承租人轉租
    與將耕地借與他人使用而言，即承租人自己未將租賃物供耕作使用，而擅自變更
    用途亦屬不自任耕作，應准出租人收回自耕。再承租人未自任耕作，不論為承租
    土地之全部或一部，兩造間既以單一契約約定承租範圍，租約自應全部無效。查
    被告將系爭六九三號土地之表土剷除後轉讓予證人陳川，既有害於耕作目的而非
    改良行為，不問被告轉讓表土有無對價，均已變更該土地之用途，而構成前述不
    自任耕作之要件。揆之前述，原告主張兩造間耕地租賃契約已經無效，並主張收
    回出租之耕地，即屬有據。
六、從而，原告基於耕地租賃契約之法律關係，請求被告返還系爭坐落臺南縣六甲鄉
    ○○段六四六、六四七、六九三號土地，即有理由，應予准許。
七、原告陳明願供擔保以代釋明聲請宣告假執行，核無不合，爰酌定相當擔保金額，
    准予宣告假執行。
八、本件事證已臻明確，兩造其餘攻擊防禦方法及舉證，於判決結果不生影響，爰不
    予一一論列，附此敘明。
九、結論：本件原告之訴為有理由，並依民事訴訟法第七十八條、第三百九十條第二
    項，判決如主文。
中　　　華　　　民　　　國　　九十三  　年　　　八　　　月　　三十一　　日
                                臺灣臺南地方法院民事第四庭
~B法　　　官　吳坤芳
右為正本係照原本作成
如對本判決上訴，須於判決送達後廿日內向本院提出上訴狀
中　　　華　　　民　　　國　　九十三  　年　　　八　　　月　　三十一　　日
~B法院書記官　陳信良
